【裁判字號】    98,訴,92
【裁判日期】    980713
【裁判案由】    損害賠償
【裁判全文】
臺灣基隆地方法院民事判決               98年度訴字第92號
原      告  甲○○
訴訟代理人  乙○○
            丙○○
被      告  丁○○
上列當事人間因原告提起刑事附帶民事訴訟，請求侵權行為損害
賠償事件，經本院刑事庭裁定移送前來，本院於中華民國98年 6
月29日言詞辯論終結，判決如下：
    主  文
被告應給付原告新臺幣肆拾參萬肆仟壹佰肆拾柒元，及自民國九
十八年一月八日起至清償日止，按年息百分之五計算之利息。
原告其餘之訴駁回。
訴訟費用由被告負擔。
本判決原告勝訴部分於原告以新台幣伍萬元供擔保後得假執行。
但被告以新臺幣肆拾參萬肆仟壹佰肆拾柒元為原告預供擔保，得
免為假執行。
原告其餘假執行之聲請駁回。
    事實及理由
壹、程序部分：
    按訴狀送達後，原告不得將原訴變更或追加他訴，但請求之
    基礎事實同一、擴張或減縮應受判決事項之聲明、不甚礙被
    告之防禦及訴訟之終結者，不在此限，民事訴訟法第255條
    第1項第2款、第3款、第7款分別定有明文。本件原告於起訴
    時，原係請求被告給付新台幣（下同）1,175,624元整，嗣
    於訴狀送達後之民國 (下同)98 年6月29日當庭以民事準備
    書狀擴張聲明而請求被告給付1,175,624元及自該準備書狀
    送達之翌日起至清償日止按週年利率5％計算之利息，又原
    告於起訴時主張依民法第184條第1項、195條第1項規定請求
    ，嗣於98年6月29日具狀主張依民法第184條第1項前段、第
    191條之2前段、第193條第1項、第195條第1項前段，第196
    條、第213條規定請求，兩者均屬擴張應受判決事項之聲明
    ，合於前揭規定，應予准許。
貳、實體部分：
一、 原告起訴主張：
(一)被告於97年6月6日21時30分許，駕駛車牌號碼DE-5248號自
    小客車，沿基隆市○○路往瑞芳方向行駛，本應注意汽車行
    進中，駕駛人應注意車前狀況及兩車併行之間隔，並隨時採
    取必要之安全措施，而依當時天候陰、夜間有照明路段、路
    面乾燥無缺陷、亦無障礙物、視距良好等客觀情形，並無不
    能注意之特別情事，竟疏於注意，行經未劃分快慢車道之孝
    東路25號前（住安城堡社區對面）之際，適有原告騎乘車號
    BPP-982號機車沿同向外側車道行駛，被告未注意車道右側
    有原告之機車，應保持兩車併行之間隔，致被告所駕駛上開
    自小客車右前車身與原告所騎乘上開機車左側車身發生擦撞
    ，致原告人車倒地，受有創傷性腦內出血、左鎖骨骨折等傷
    害。且原告左鎖骨骨折部位經多次治療仍無法癒合，而原告
    因洗腎左手埋簍管，醫生評估開刀治療會有風險，故只能保
    持不癒合狀態。
(二)按汽車行駛時，駕駛人應注意車前狀況及兩車併行之間隔，
    並隨時採取必要之安全措施，道路交通安全規則第94條第3
    項定有明文。被告為已考領駕照之駕駛人，對此自難諉稱不
    知。再者，本件事發當時天候、夜間有照明路段、路面無缺
    陷、無障礙物、視距良好，當無不能注意之情事，以該地之
    道路狀況觀之，倘被告於車行途中，能隨時注意車前狀況，
    並保持與鄰車併行之間隔，當不致於發生本件事故，故依當
    時之情形，顯無不能注意之情事，其竟疏未注意及此，以致
    肇事致原告受傷，被告顯有應注意能注意而不注意之過失責
    任，致為灼然，且被告之過失駕駛行為，與原告之受傷間，
    具有相當因果關係。且被告因上開交通事故業經鈞院97年度
    交易字第73號刑事判決認定有上開過失，判處有期徒刑3月
    。
(三)被告就上開車禍之發生既有前開過失，本件原告依民法第
    184條第1項前段、第191條之2前段、第193條第1項、第195
    條第1項前段，第196條、第213條等侵權行為損害賠償請求
    權主張被告就此應負損害賠償之責任，依法自屬有據。
(四)請求被告賠償之項目及金額有：醫療費用：24,024元。看護
    費用：自97年6月7日起至97年9月17日止，每日2,100元，計
    218, 400元（2,100×104= 218,400）。機車維修（回復原
    狀）費用：3,500元。工作損失：原告雖於93年中風，惟已
    復健至可工作程度。於本件交通事故受傷前從事維修漁船重
    機械之零工，每日薪資約2,100元，每月工作22日，無扣繳
    憑單，只有工資證明單。因受傷後根本無法出力搬運重物，
    致無法正常從事維修搬運工作，故受有工作損失。原計以65
    歲退休計算求償，惟因考量被告財力狀況，故只請求被告賠
    償6個月之工作損失，共計277, 200元（2,100×22×6=277,
    200）。往來醫院治療交通費：52,500元。慰撫金：原告本
    有美好人生以及無限光明之未來，卻因上開車禍致受有上開
    傷害，於身體及精神上確受有莫大之苦痛，於精神科診斷有
    重度憂鬱，身心受創甚鉅，爰請求被告賠償慰撫金新臺幣
    600,000元。共計1,175,624元。
(五)聲明：被告應給付原告1,175,624元整，及自本準備書狀送
    達之翌日起至清償日止，按週年利率5%計算之利息。原告願
    供擔保，請准宣告假執行。訴訟費用由被告負擔。
(六)證物：提出診斷證明書5份，工資證明單1份，醫療費用收據
    15份，機車維修費收據1份，交通費收據90份 (除980402、
    0000000份診斷證明書為正本外，餘均影本)。
二、被告抗辯：
(一)原告應就被告有何故意、過失行為事實為提出及舉證。被告
    就本件交通事故並無過失。依本件道路交通事故現場圖刮地
    痕跡可推測係推定係原告所騎乘機車有因「狀況」（可能為
    精神不繼、輪胎已磨平無抓地力導致滑行速度加劇）突然車
    身向左傾斜、行向左偏而失去重心過程中，繼而其所騎乘機
    車之左側車身輕微擦撞被告所駕駛之自小客車右前側車窗玻
    璃後致人車向左倒地，被告所駕駛之自小客車已因向左閃避
    駛入內側車道，且正因向左閃避才使撞擊作用力變小，右車
    窗玻璃才未破裂。故原告所騎乘機車有因「狀況」突然車身
    向左傾斜、行向左偏而失去重心，才是肇致本件事故發生的
    主因，被告已經有向左閃避之動作消減其撞擊作用力，已盡
    相當之注意義務，仍無法阻止原告所騎乘機車車身繼續向左
    傾斜，可知即便保持兩車併行之間隔本件事故仍然發生，被
    告並無未保持兩車併行之間隔之過失。
(二)就原告主張損害項目及金額部分：
1、原告主張左鎖骨骨折無法癒合，開刀治療將導致原告宿疾尿
   毒症洗腎之簍管損壞，故只能保持不開刀。惟原告未提出相
   關之醫囑證據。
2、原告主張車禍前從事維修漁船重機械，惟未提出原告在有宿
   疾尿毒症的情況下，還能正常工作從事搬運上百斤重物的相
   關證據。原告請求給付6個月工資損害賠償，惟原告應先提出
   去年度個人綜合所得稅納稅資料、每日工資所得證明且每月
   確實能工作22天之工作證明。因原告很久以前中風，現在又
   在洗腎就沒有工作。
3、原告因本件事故所支付之醫療費、看護費及交通往來費，應
   列表並詳實說明並提出每項支出是否必要之相關事證及單據
   。
4、刑事附帶民事訴訟應不包括受損機車之車輛修理費，即便得
   請求亦應僅限於本事故所肇致之損害之修理單據證明（從刑
   事卷宗肇事現場照片及機車車損照片可以推論機車損害情形
   ）。
5、原告主張因本件事故致罹患有重度憂鬱症，惟通常重度憂鬱
   症成因非短期可肇致，可能一般人不耐宿疾、中風或小腦萎
   縮行動不便、遺傳、人生目標不成就、欲求不滿及本身心理
   素質的缺陷均有可能，原告應提出經醫師詳實診斷後可資證
   明原告經本件事故肇致重度憂鬱症，並說明本件事故與重度
   憂鬱症之間有直接因果關係，且過去從無憂鬱症之病史及其
   他因素絕無可能肇致的證據。
6、依據強制汽車責任保險法第7條規定，因汽車交通事故致受害
   人傷害或死亡者，不論加害人有無過失，請求權人得依本法
   規定向保險人請求保險給付或向財團法人汽車交通事故特別
   補償基金（以下簡稱特別補償基金）請求補償。則依上揭規
   定，原告即得依法請求，如原告已將本件相關單據提供保險
   公司，自行辦理出險，即不得重複向被告請求。
(三)原告與有過失被告否認成立侵權行為。惟若被告行為有所過
    失，但依刑事一、二審判決認定原告亦有未注意保持兩車併
    行之間隔而與有過失，被告得依民法第217條之規定主張過
    失相抵。
(四)被告目前已婚，從事汽車電源端子模具作業員，除家計負擔
    外尚有房貸壓力，於此波金融海嘯衝擊下，無薪假排休已有
    相當時日，薪水驟減至24,000元，是否能一直保有工作不被
    裁員亦不可知，本件被告如受不利之判決，請  鈞院憫被告
    之窘境，減輕或免除被告賠償金額。
(五)聲明：駁回原告之訴及其假執行之聲請。訴訟費用由原告負
    擔。受不利之判決，願供擔保請准宣告免為假執行。
(六)請求向財政部財稅資料中心調閱原告稅務電子閘門財產所得
    調件明細表。
三、得心證之理由：
(一)按因故意或過失，不法侵害他人之權利者，負損害賠償責任
    ；汽車、機車或其他非依軌道行駛之動力車輛，在使用中加
    損害於他人者，駕駛人應賠償因此所生之損害。不法侵害他
    人之身體或健康者，對於被害人因此喪失或減少勞動能力或
    增加生活上之需要時，應負損害賠償責任；不法侵害他人之
    身體或健康，被害人雖非財產上之損害，亦得請求賠償相當
    之金額，民法第184條第1項前段、第191條之2第1項前段、
    第193條第1項、第195條第1項分別定有明文。又汽車行駛時
    ，駕駛人應注意車前狀況及兩車併行之間隔，並隨時採取必
    要之安全措施；汽車在同向二車道以上之道路（車道數計算
    ，不含車種專用車道、機車優先道及慢車道），除應依標誌
    或標線之指示行駛外，並應遵守下列規定：…五、除準備停
    車或臨時停車外，不得駛出路面邊線或跨越兩條車道行駛。
    道路交通安全規則第94條第3項、第98條第1項第5款定有明
    文。
(二)經查：被告於97年6月6日21時30分許，駕駛車牌號碼DE-
    5248號自小客車，沿基隆市○○路往瑞芳方向行駛，於行經
    未劃分快慢車道之孝東路25號前（住安城堡社區對面）之際
    ，適有原告亦騎乘車號BPP-982號機車沿同向外側車道行駛
    於被告右側，被告所駕駛之自小客車右前車身與原告所騎乘
    之機車左側車身發生擦撞，致原告人車倒地，受有創傷性腦
    內出血、左鎖骨骨折等傷害，當時天候陰、夜間有照明路段
    、路面乾燥無缺陷、亦無障礙物、視距良好等客觀情形，並
    無不能注意之特別情事，有臺灣基隆地方法院檢察署97年度
    偵字第2896號卷宗所附道路交通事故現場圖、道路交通事故
    調查報告表 (一)、(二)、現場照片12張，卷附基隆市○○
    ○道路交通事故初步分析研判表可憑，且兩造於本案言詞辯
    論期日對此均不爭執，堪信為真實。又原告主張本件交通事
    故係肇因於被告未注意車道右側有原告之機車，未保持兩車
    併行之安全間隔，致生損害1,175,624元等情，則為被告所
    否認，並答辯稱肇事原因係原告突然左偏，被告已向左閃避
    ，避免事故發生，並無未保持安全間隔之過失，即便有過失
    原告亦與有過失，亦主張原告之損害金額過高。故本件之爭
    點在於系爭車禍被告是否應負過失責任？得否主張過失相抵
    ？即原告之損害金額為何？
(三)關於事故責任之認定：
1、本件依上揭偵查卷宗所附之道路交通事故現場圖、現場照片
   、被告所駕駛汽車行照所示，現場機車掉落物品即兩車碰撞
   地點為外側車道靠近內側車道處【事故現場內側車道為3.7m
   ，外側車道為3.8m，機車倒地的起點距離分隔島為4.7m，即
   距離外側車道左側內側車道標線1m，距離右側路面邊線為
   2.8m（3.7m+3.8m-4. 7m = 2.8m）】。被告所駕駛汽車之車
   寬約為1.7m，則撞擊時被告所駕駛之汽車顯有跨越二條車道
   ，違反上揭道路交通規則之情形。被告雖辯稱原駕駛於外側
   車道，未看見原告，後因閃避原告始駛入內側車道等語，惟
   未提出證明以實其說，且如原告所稱有閃避動作後，其車於
   閃避後仍然跨越兩車道，足見其未閃避前確與原告所乘之機
   車太過接近；又如依其所述，其當時未看見右側原告，則被
   告顯有未保持安全間隔之過失。被告為已考領駕駛執照之駕
   駛人，對上開交通規則自應知之甚詳，而事發當時並無不能
   注意之情事，以當時之主客觀狀況，倘被告當時不跨越兩條
   車道行使，並確實保持與鄰車之安全距離，當可避免與原告
   發生擦撞，卻未為注意右側之原告機車，以致其所駕駛之汽
   車與原告所駕駛之機車擦撞而肇事，其駕駛有未注意車前狀
   況及保持行車間隔之情形，堪予認定，被告之駕駛行為對本
   件事故之發生為有過失。至於被告所辯原告與有過失部分，
   依前述車禍事故處理資料判斷，原告僅係被碰撞後滑出，被
   告之主張尚乏依據，核無足採。
2、本件原告因此受有創傷性腦內出血、左鎖骨骨折等傷害，亦
   有卷附署立基隆醫院診斷證明書5份為證，與被告之過失行為
   間有相當因果關係。
(四)茲就原告請求被告賠償之金額，是否應予准許，分述如下：
1、醫療費用損失部分：24024元
   原告請求被告賠償因傷害就醫而支出之醫療費用，於行政院
   衛生署基隆醫院就醫所支出之醫療費用及源昌藥局購買醫療
   藥品部分，乃屬增加生活上需要，依法有據。惟原告提出97
   年6月7日至年7月21日止與原告治療相關之醫藥收據中，關於
   台北市光點診所為神經治療，因而支出醫療費用18,000元，
   惟依行政院衛生署基隆醫院驗傷診斷證明書所載，原告所受
   之傷為左側鎖骨骨折、左側顏面瘀傷3公分、左後腦瘀傷5×5
   公分 (頭部電腦斷層檢查證實有顱內出血)、左大腿瘀傷15×
   10公分、右足瘀傷3×2公分，並無神經受傷之情形，此部分
   醫藥費用之支出，尚無法認定與本件車禍相關，故原告此部
   分之請求，顯無理由，應予駁回。原告另又主張請求97年6
   月25日腎臟內科門診費用710元及213元，精神科門診費用50
   元、40元，內科費用1,894元等，惟未提出證據，證明該等費
   用與本件車禍所受之傷害有何相關，請求亦無理由，應予駁
   回。綜上，原告關於醫藥費用之請求於3,117元之數額內為有
   理由應予准許，逾此部分之請求為無理由應予駁回。
2、看護費用部分：218,400元
   原告主張其因本件車禍受傷診治復原期間需聘請看護，乃屬
   原告增加生活上需要，於法有據。然原告並未提出其受傷後
   有看護支出之證據。但原告受有左鎖骨骨折之傷害，其行動
   及生活上必然受限而有受看護之需要，但未提出看護費用支
   出之證明。觀之原告之診斷證明書，其因左鎖骨骨折住院期
   間為97年6月7日至97年6月17日共11日，其餘均屬出院後之門
   診。而親屬代為照顧被害人之起居，固係基於親情，但親屬
   看護所付出之勞力並非不能評價為金錢，雖因二者身分關係
   而免除被害人之支付義務，惟此種基於身分關係之恩惠，非
   對加害人責任之免除。故由親屬看護時雖無現實看護費之支
   付，仍應認被害人受有相當於看護費之損害，得向加害人請
   求賠償，始符現實情況與公平原則 (最高法院94年度台上字
   第1543號判決意旨參照)。綜此，原告雖未提出看護費用支出
   之證明，但原告於前述住院期間確有看護之必要，則原告以
   每日2,100元之看護費用請求，合於一般社會看護之行情，其
   雖未提出證據證明損害，然依民事訴訟法第222條第2項之規
   定，當事人已證明受有損害而不能證明其數額或證明顯有重
   大困難者，法院應審酌一切情況，依所得心證定其數額。本
   件原告看護費損害，本院核定為住院期之11日即23,100元。
3、機車維修 (回復原狀)費用：3,500元
   原告主張機車維修費3,500元，並提出單據為證。然查，本件
   係刑事附帶民事訴訟之移送案件，其得以請求者以因犯罪所
   受之損害為限，此觀之刑事訴訟法第487條之規定自明。本件
   關於機車損壞部分，係過失所造成，惟毀損並不處罰過失犯
   （過失毀損不成立犯罪），故機車毀損部分非犯罪行為所致
   ，本不屬刑事附帶民事訴訟事件得合法請求之範圍，故原告
   關於機車損壞部分之請求，其起訴不合法，應予駁回。
4、工作損失部分：277,200元
   本件原告請求6個月之工作薪資之損害，並提出船長翁聰見署
   名之97年10月27日工資2,100元之工資證明單一件為證，惟被
   告爭執其工作能力。經查，原告主張其從事船舶重機械之機
   工工作，而其提出之診斷證明書則載明原告有十二指腸潰併
   出血、腎結石、重度憂鬱症、尿毒症 (原告自稱車禍前即須
   洗腎)，原告在身患數種症病之下，於未為相當復原前是否尚
   有工作能力，實有疑問，原告即未能證明其尚有能力從事粗
   重的機工工作，則此部分之請求，核無理由，應予駁回。
5、交通費部分：52,500元
   原告請求被告賠償因就醫而支出之計程車資，乃屬增加生活
   上需要，依法有據。然查，原告關於車費之請求固據其提出
   計程車收據為證，並列出清表，但其項目中，97年6月18日至
   25日之4,480元、97年7月11日至97年9月17日之38,640元係前
   往龍騰大地社區之阿龍師國術義診之交通費用，此部分費用
   原告未證明為本件傷傷害醫療上所必要，應予扣除；97年7月
   4日至10日係往來於住家、前述國術義診及其醫治本件傷害之
   署立基隆醫院之交通費用，此部分費用，三地之間里程大致
   相當，應扣除1/2，亦即 (2160+740)/2＝1,450元，總共應扣
   除44,570元，從而原告關於交通費之請求，在7,930元之範圍
   內為有理由，應予准許，逾此部分應予駁回。
6、慰撫金部分：600,000元
   按慰藉金之多寡，應斟酌雙方之身分、地位、資力與加害之
   程度及其他各種情形核定相當之數額。其金額是否相當，自
   應依實際加害情形與被害人所受之痛苦及雙方之身分、地位
   、經濟狀況等關係決定之 (最高法院85年度臺上字第460 號
   判決意旨參照)。本院審酌被告為模具工之職業與收入，對原
   告加害之程度，事後之態度，以及原告受傷後之痛苦與不便
   ，認原告所得請求之精神慰撫金以40萬元為適當，其餘之請
   求應予駁回。
(五)綜上所述，原告因本件車禍所受之損害合計為434,147元，
    原告之請求在此範圍內及自起訴狀繕本送之之翌日 (98年1
    月8日)起至清償日止之法定遲延利息 (按起訴狀繕本送達被
    告之日期為98年1月7日，有本院送達證書1紙附卷可稽)，為
    有理由，應予准許，原告逾此範圍之請求則無理由，應予駁
    回。
參、本件原告勝訴部分，兩造均陳明願供擔保聲請宣告假執行及
    免為假執行，經核均無不合，爰酌定相當擔保金額分別宣告
    之。至原告敗訴部分，其假執行之聲請，已泛依據，併予駁
    回。另本件刑事附帶民事之訴訟本院酌量其費用尚輕及被告
    之態度，依職權命為被告負擔。至於汽車強制責任保險之賠
    償金額固得為賠償之一部分，惟本件尚未申請理賠，業經原
    告陳明在卷，嗣後如申請時，自得自損害金額中扣除，併此
    敘明。
肆、據上論結，本件原告之訴為一部有理由，一部無理由，依民
    事訴訟法第79條但書、第390條第2項、392條第2項，判決如
    主文。
中    華    民    國    98    年    7    月    13    日
                  民事庭法  官  蔡聰明
以上正本係照原本作成。
對於本件判決如有不服，應於收受送達後20日內向本院提出上訴
書狀，敘述上訴之理由，上訴於臺灣高等法院，並按他造當事人
之人數附具繕本。
中    華    民    國    98    年    7    月    13    日
                        書記官  林蔚菁


司法院資訊處製作；財團法人民間司法改革基金會備份。
